---
title: "Proyecto"
author: "Jocelyn Trujillo Gutierrez"
date: "2025-01-31"
output: pdf_document
bibliography: referencias.bib
---

```{r setup, include=FALSE}
knitr::opts_chunk$set(echo = TRUE)
```

## Librerias que se utilizan

```{r Librerias, message=FALSE, warning=FALSE}
library("recount3") # BiocManager::install("recount3", update = FALSE)
library("edgeR") # BiocManager::install("edgeR", update = FALSE)
library("limma") # BiocManager::install("limma", update = FALSE)
library("pheatmap") # BiocManager::install("pheatmap", update = FALSE)
library("RColorBrewer") # install.packages("RColorBrewer")
library("ggplot2") # install.packages("ggplot2")
```

## Datos utilizados

Abstract de los datos obtenidos:

Se recolectaron 30 muestras de 15 sujetos en dos momentos temporales (a nivel del llano y a gran altitud). La significancia se determinó comparando los perfiles de expresión a gran altitud con los del llano.

Diseño general: 15 voluntarios viajaron desde un punto de partida a 1400 m hasta una zona a 5300 m.

```{r Obtencion de datos, message=FALSE, warning=FALSE}
## Todos los proyectos con datos de humano en recount3
human_projects <- available_projects()

## Obtencion de datos del proyecto SRP131480
rse_gene_SRP131480 <- create_rse(
    subset(
        human_projects,
        project == "SRP131480" & project_type == "data_sources"
    )
)

assay(rse_gene_SRP131480, "counts") <- compute_read_counts(rse_gene_SRP131480)
```
Una vez tenemos los datos, debemos explorarlos de manera general

```{r Explorar datos, message=FALSE, warning=FALSE}
# Explorar el objeto rse_SRP131480
rse_gene_SRP131480
```

Como podemos observar este objeto contiene 30 muestras y 63856 genes.

Con el proposito de facilitarnos la utilizacion de los datos, se modificara un 
poco el objeto rse_gene_SRP131480

```{r Modificacion de datos, message=FALSE, warning=FALSE}
rse_gene_SRP131480 <- expand_sra_attributes(rse_gene_SRP131480)

# Se verfica que todos los datos se vean bien
colData(rse_gene_SRP131480)[
    ,
    grepl("^sra_attribute", colnames(colData(rse_gene_SRP131480)))
]
```

Nuestros datos no muestran ningun problema aparente por lo que procederemos a 
analizar un poco la diferencia entre nuestros datos de acuerdo a la fraccion
del total de fragmentos asignados por 'featureCounts' que se unieron a un gen 
en especifico

```{r Analisis featureCounts, message=FALSE, warning=FALSE}
rse_gene_SRP131480$assigned_gene_prop <-
    rse_gene_SRP131480$recount_qc.gene_fc_count_all.assigned / 
    rse_gene_SRP131480$recount_qc.gene_fc_count_all.total
summary(rse_gene_SRP131480$assigned_gene_prop)
```

Ahora procederemos a visualizar estos mismos resultados pero separando las muestras de mayor altitud a las que se encuentran en plano.

```{r Analisis por grupo featureCounts, message=FALSE, warning=FALSE}
with(colData(rse_gene_SRP131480), tapply(assigned_gene_prop, sra_attribute.altitude, summary))
```

Como nos muestran los resultados, podemos observar que hay una pequeña disminucion entre los valores de las muestras de mayor altitud en comparacion con las de plano. Para poder observar mejor este punto:

```{r Visualizacion por grupo featureCounts, message=FALSE, warning=FALSE}
ggplot(as.data.frame(colData(rse_gene_SRP131480)), aes(x = assigned_gene_prop,
                                                       fill = sra_attribute.altitude)) +
  geom_histogram(binwidth = 0.02, color = "black", alpha = 0.7, position = "dodge") +
  theme_minimal()
```

Ahora procederemos a filtrar nuestros datos para poder realizar un analisis de expresion diferencial.

```{r Filtrado de datos, message=FALSE, warning=FALSE}
# Guardar los datos originales por si acaso
rse_unfiltered <- rse_gene_SRP131480

# Extraer la matriz de conteos
counts_matrix <- assays(rse_gene_SRP131480)$counts  

# Extraer la información de los grupos
group <- as.factor(rse_gene_SRP131480$sra_attribute.altitude)  

# Aplicar el filtro de expresión
keep_genes <- filterByExpr(counts_matrix, group=group)

# Filtrar con los genes seleccionados
rse_gene_SRP131480 <- rse_gene_SRP131480[keep_genes, ]
```

```{r Dimension final de losdatos, message=FALSE, warning=FALSE}
# Ver cuántos genes quedaron después del filtrado
dim(rse_gene_SRP131480)
```

```{r Porcentaje filtrado, message=FALSE, warning=FALSE}
## Porcentaje de genes que retuvimos
round(nrow(rse_gene_SRP131480) / nrow(rse_unfiltered) * 100, 2)
```

Despues de aplicar el filtro de expresion, se redujo el numero de genes de 63856 a 14752, lo que es una disminucion de mas del 76%. El siguiente paso es aplicar
la normalizacion de los datos.

## Normalizacion de los datos

```{r Normalizacion de los datos, message=FALSE, warning=FALSE}
dge <- DGEList(
    counts = assay(rse_gene_SRP131480, "counts"),
    genes = rowData(rse_gene_SRP131480)
)
dge <- calcNormFactors(dge)
```
Ya que nuestros datos estan normalizados podemos empezar el analisis.

## Analisis de expresion diferencial

Primero exploramos nuestros datos para revisar que no haya otros problemas con las muestras y para explorar la relación entre nuestras variables.

```{r Analisis de expresion diferencial, message=FALSE, warning=FALSE}
ggplot(as.data.frame(colData(rse_gene_SRP131480)), 
       aes(x = sra_attribute.altitude, y = assigned_gene_prop, 
           fill = sra_attribute.altitude)) +
  geom_violin(trim = FALSE, alpha = 0.7) +  
  geom_boxplot(width = 0.1, alpha = 0.5) +  
  theme_bw(base_size = 20) +
  theme_minimal() +
  theme(legend.position = "none") 
```

Ahora probaremos con un modelo estadistico

```{r Modelo estadistico, message=FALSE, warning=FALSE}
# Crear el modelo
mod <- model.matrix(~ sra_attribute.altitude + assigned_gene_prop, 
                    data = colData(rse_gene_SRP131480))
```

Ya teniendo el modelo estadístico, usamos 'limma' para realizar el análisis de expresión diferencial

```{r Limma, message=FALSE, warning=FALSE}
vGene <- voom(dge, mod, plot = TRUE)
```
Ahora buscamos los genes diferencialmente expresados con un p_value < 0.05

```{r Limma2, message=FALSE, warning=FALSE}
eb_results <- eBayes(lmFit(vGene))

de_results <- topTable(
    eb_results,
    coef = 2,
    number = nrow(rse_gene_SRP131480),
    sort.by = "none"
)

## Genes diferencialmente expresados entre gran altitud y plano con p_value < 5%
table(de_results$adj.P.Val < 0.05)
```
De los 14752 genes que se analizaron, 4164 resultaron ser diferencialmente expresados con un p_value < 0.05. Para visualizar estos resultados:

```{r Visualizacion de expresion, message=FALSE, warning=FALSE}
plotMA(eb_results, coef = 2)
```

```{r Visualizacion de expresion2, message=FALSE, warning=FALSE}
volcanoplot(eb_results, coef = 2, highlight = 3, names = de_results$gene_name)
```

```{r Ver genes del plot anterior, message=FALSE, warning=FALSE}
# Ver los genes que se encuentran en la parte superior derecha del gráfico
de_results[de_results$gene_name %in% c("BCAM", "UBB", "ABALON"), ]
```

## Visualizar los genes diferencialmente expresados

De los datos normalizados por limma-voom, revisaremos aquellos top 50 genes diferencialmente expresados.

```{r Visualizacion de genes, message=FALSE, warning=FALSE}
## Extraer valores de los genes de interés
exprs_heatmap <- vGene$E[rank(de_results$adj.P.Val) <= 50, ]

## Crear una tabla con información de las muestras
df <- as.data.frame(colData(rse_gene_SRP131480)[, "sra_attribute.altitude", drop = FALSE])
colnames(df) <- "Altitude"

## Crear el heatmap
pheatmap(
    exprs_heatmap,
    cluster_rows = TRUE,
    cluster_cols = TRUE,
    show_rownames = FALSE,
    show_colnames = FALSE,
    annotation_col = df
)
```

Como podemos observar se clusterizan casi perfectamente por altitud nuestras muestras, lo que nos indica que la altitud es un factor importante en la expresion de los genes. Otra forma para visualizarlo es:

```{r Visualizacion de genes2, message=FALSE, warning=FALSE}
# Convertir la columna Altitude a factor
df$Altitude <- factor(df$Altitude)

# Asignar colores basados en los niveles de Altitude
col.group <- df$Altitude
levels(col.group) <- brewer.pal(nlevels(col.group), "Set1")  

col.group <- as.character(col.group) 

# Realizar el MDS y graficar
plotMDS(vGene$E, labels = df$Altitude, col = col.group, pch = 19, cex = 0.7)
```

## Analisis de resultados y conclusiones

Como bien es conocido, el cambio de ambiente en un organismo implica modificaciones 
en su interacción con el entorno (@lobo_website_2008),  lo que se refleja en estos 
resultados. La exposicion a una gran altitud indujo un cambio significativo 
en los niveles de expresion genica de la sangre de los individuos analizados, 
esto mostrado por los 4164 de 14752 genes (~28%) diferencialmente expresados (p < 0.05). 
Además, la clara, aunque no perfecta, separación de las muestras según la altitud 
sugiere que las condiciones hipóxicas influyen en la regulación génica.

De entre los genes mas afectados se encuentran BCAM, UBB y ABALON, los cuales 
tienen distintas funciones. BCAM codifica una proteina de la transmembranal 
perteneciente a la superfamilia de las inmunoglobulinas, esta funciona como receptor 
y también como molécula de adhesión, su dominio intracelular interactua con 
proteinas como la hemoglobina, lo que sugiere una posible respuesta a la 
disminución del oxígeno. UBB que codifica a la ubiquitina (proteina altamente 
conservada), tiene un papel central sobre multiples vias celulares, siendo la 
respuesta a estres una de ellas. Por su parte, ABALON (Apoptotic BCL2L1-Antisense 
Long Non-Coding RNA) es el gen de un RNA no codificante, el cual se ha demostrado 
que juega un papel en la apoptosis (@uniprot_website_nda; @uniprot_website_nd; 
@genencbi_website_2024).

En resumen, la exposicion a la gran altitud induce cambios significativos en la 
expresion genica, lo cual se ve reflejado en la cantidad de genes diferencialmente 
expresados y en la clusterizacion de las muestras por altitud. Ademas los genes 
mas afectados tienen funciones importantes en distintos mecanismos y vias 
celulares como respuesta al estrés y apoptosis, lo que sugiere que la hipoxia 
induce una activación de vías de adaptación y supervivencia. 

##  Referencias
::: {#refs}
:::



